【裁判字號】    90,台上,903
【裁判日期】    900524
【裁判案由】    損害賠償（確認優先承買權存在）
【裁判全文】
最高法院民事判決                                  九十年度台上字第九○三號
    上  訴  人  甲○○
    上  訴  人  乙○○
                丁○○
                丙○○
                戊○○
                己○○
    被 上訴 人  庚○○
右當事人間請求損害賠償（確認優先承買權存在）事件，上訴人對於中華民國八十八
年十一月十六日台灣高等法院第二審判決（八十八年度上字第七三七號），各自提起
上訴，本院判決如左：
    主  文
原判決關於命上訴人乙○○、丁○○、丙○○、戊○○、己○○連帶給付及駁回上訴
人甲○○請求被上訴人庚○○連帶給付之上訴，暨各該訴訟費用部分廢棄，發回台灣
高等法院。
    理  由
本件上訴人甲○○主張：伊於民國七十七年二月二日將伊所有坐落台北縣汐止鎮○○
段五○、五○之一、五○之二、五○之三、五二、五二之一、五二之二、五二之三地
號土地之應有部分出賣予對造上訴人乙○○、丁○○、丙○○、戊○○、己○○（下
稱乙○○等五人）之被繼承人唐孝謙，雙方約定如系爭土地興建房屋，唐孝謙應保留
第二層房屋一戶，伊得於推出銷售之日起三個月內，按原價即每坪新台幣（下同）三
萬九千元優先承買。嗣唐孝謙及系爭土地之其他共有人共同提供系爭土地與訴外人沈
碧剛合建地上十層、地下二層之大樓，於八十五年間興建完成前，唐孝謙已死亡，乙
○○等五人繼承其權利，分得七樓Ｅ、八樓Ｈ、Ｄ及十一樓Ｄ房屋並所屬基地。唐孝
謙生前未依約為伊保留二樓房屋一戶及通知伊優先承買，已屬給付不能，應負債務不
履行之損害賠償責任。被上訴人庚○○於七十九年一月十九日立據允諾負責處理唐孝
謙向甲○○購地事宜，成立重疊的債務承擔等情。求為命乙○○等五人與庚○○連帶
給付伊三百十一萬五千九百元及加付法定遲延利息之判決（未繫屬本院部分不予贅述
）。
乙○○等五人及庚○○則以：唐孝謙承諾保留二樓房屋一戶予甲○○優先承買，係以
由庚○○興建房屋為其條件，系爭土地共有人既未與庚○○合建，條件未成就，甲○
○自無優先承買權。縱認其有權請求買受系爭房地，惟其未於房屋推出銷售之日起三
個月內行使此項權利，亦不得再為主張。況系爭約定所稱「按原價優先承買」，係指
房地之成本價，並非以每坪三萬九千元計算等語，資為抗辯。
原審以：甲○○於七十七年二月二日與唐孝謙簽訂之不動產預定買賣契約書第十六條
約定：「買賣土地如興建房屋於推出銷售日起三個月內，乙方（即甲○○）有優先承
買第二層房屋一戶，該戶由甲方（即唐孝謙）保留，價款按原價，不足部份亦由乙方
按原價補付。」等語，其真意係指甲○○就系爭土地上興建之房屋有於推出銷售後三
個月內向唐孝謙買受之權利，唐孝謙有出賣之義務，為兩造所不爭。乙○○等五人及
庚○○雖辯稱：上開約定係以由庚○○興建房屋為條件云云，惟為甲○○所否認，參
以系爭契約並無此項約定，證人唐祖欣證稱：甲○○與唐孝謙之買賣契約並未約定以
庚○○建屋為前提；唐祖賀證稱：甲○○出賣土地予唐孝謙，並未與庚○○交涉，未
表明由何人興建房屋；唐梅子證稱：當時因為庚○○要建屋，故甲○○與唐孝謙之買
賣契約以庚○○開出之條件為約定之內容，當時沒有想到如庚○○不興建房屋之問題
各等語。甲○○原與庚○○洽談合建，嗣改變主意不願參與合建，將系爭土地出售予
唐孝謙，保留買回合建房屋之權利，其對於系爭土地係由何人興建如何之房屋，無權
過問，亦非其所關切，乙○○等五人及庚○○復未能舉證證明甲○○之「優先承買權
」係以由庚○○興建房屋為條件，此項抗辯自不足採。系爭房屋係於八十二年間領取
建造執照推出銷售，依誠信原則，唐孝謙應負通知甲○○之義務，乙○○等五人及庚
○○未舉證證明唐孝謙曾通知甲○○，且唐孝謙委託徐南城律師於八十二年十一月十
七日致函甲○○，略稱：日前甲○○依上開約定向唐孝謙主張權利等語，足見甲○○
行使此項買受房地之權利，並未逾三個月之期限。唐孝謙未保留合建房屋第二層一戶
予甲○○承買，已屬給付不能，應負債務不履行之損害賠償責任。系爭契約第十六條
約定甲○○得以「原價」優先承買，雖未明確記載其價格，惟甲○○係將系爭土地應
有部分以每坪三萬九千元之價格出售予唐孝謙，其約定得以原價優先承買合建後之房
屋，係為保留未來得依其意願買回以原所有人之地位參與合建而受分配房屋之權利，
則該「原價」自係指甲○○出售土地之價格而言。庚○○原計畫在系爭土地上興建房
屋，其預估合建後房屋每坪售價為三萬九千元，業經其陳明，並有買賣價金計算表可
稽，證人唐祖賀證稱：當初唐孝謙說將來要以其向甲○○所買土地之原價賣合建後之
房屋給甲○○等語，證人唐梅子、唐祖欣、陳萬壽亦均證稱：所謂「原價」係指每坪
三萬九千元等語，足徵甲○○主張：伊得以每坪三萬九千元之價格買受系爭房地，洵
屬有據。至證人即撰擬系爭契約之蔡翠蓉證稱：該「原價」係指興建房屋之成本云云
，與上開買賣價金計算表所載不符，不足採信。系爭合建房屋第二層之銷售價格為每
坪十四萬元，該二樓房屋面積為四四‧八坪，為兩造所不爭，則該二樓房屋之價值為
六百二十七萬二千元，甲○○以每坪三萬九千元購買，應付價金一百七十四萬七千二
百元，其差額四百五十二萬四千八百元，即係其所受之損害。乙○○等五人為唐孝謙
之繼承人，甲○○依民法第二百二十六條規定，請求乙○○等五人連帶給付伊三百十
一萬五千九百元及加付法定遲延利息，洵屬正當，應予准許。次查庚○○於七十九年
一月十九日立具建地合建保證金及什費負擔記錄表，載明「有關向甲○○所購之土地
事宜，若甲○○有其他疑義，則由庚○○自行負責處理，與唐孝謙無涉。」等語，僅
係庚○○向訴外人唐梅子表明其願處理甲○○與唐孝謙間買賣土地事宜，並無當事人
間債務承擔之約定。唐梅子雖證稱：「因唐孝謙在香港，以前與唐孝謙有關的事情，
庚○○都是找我接洽，因我當時預料原告要買回房屋一間的事最後一定會發生問題，
所以我要求庚○○要負責」云云，惟唐梅子既非系爭契約當事人，甲○○未證明唐梅
子係受其或唐孝謙之委託而與庚○○協議，自難認庚○○與唐孝謙或甲○○間已成立
債務承擔契約。甲○○請求庚○○連帶給付上開金額本息，尚屬無據，不應准許。爰
就上開應准許部分，廢棄第一審所為甲○○敗訴之判決，改判如其聲明；及就上開不
應准許部分，維持第一審所為甲○○敗訴之判決，駁回其上訴。
查系爭土地原由庚○○與土地共有人洽商合建五層樓房，因甲○○不欲參加合建，庚
○○委由唐孝謙向甲○○買受其土地應有部分，於系爭契約第十六條約定「買賣土地
如興建房屋於推出銷售日起三個月內，乙方（即甲○○）有優先承買第二層房屋一戶
，該戶由甲方（即唐孝謙）保留，價款按原價，不足部份亦由乙方按原價補付。」等
語，該所稱「原價」係指庚○○建屋之成本價而言，至庚○○所書計算表記載合建後
房屋每坪三萬九千元，係其預估之銷售價格等情，業據庚○○陳明（見第一審卷二四
一、二四二、二四七至二五三頁），核與撰擬系爭契約之證人蔡翠蓉證述情節相符（
見第一審卷二○八頁背面至二○九頁背面），並有該計算表可稽（附第一審卷一九一
頁）。證人唐梅子、唐祖欣於甲○○與唐孝謙簽訂系爭契約時在場，對於系爭契約第
十六條所稱「原價」，究何所指﹖唐梅子雖證稱「大概是指一坪三萬九千元」，唐祖
欣亦證稱「是指一坪三萬九千元」云云，惟唐梅子旋稱：該所稱原價意義為何，伊不
清楚；唐祖欣亦謂：房屋部分如何計算價格，伊不清楚各等語（見第一審卷一五九、
一六○、一八九頁）。另證人唐祖賀固證稱：房子建好後要依原價賣給甲○○，伊記
得好像是三萬九千元云云，惟其旋又稱：「至於如何依原價賣給甲○○，其意思我不
清楚」等語（見原審卷一二二頁背面、一二三頁）。似此情形，系爭契約訂立時，甲
○○與唐孝謙有無明確約定系爭房屋之價格為每坪三萬九千元，非無疑義。次查系爭
土地並未由庚○○興建房屋，係由訴外人沈碧剛與土地共有人合建，除興建十層大樓
一棟外，另有部分土地係建造五層樓房（見第一審卷二七六頁），甲○○對於何棟樓
房之第二層有買受權利及其面積若干﹖並待澄清。原審就此未詳加調查審認，遽為乙
○○等五人不利之判決，尚嫌速斷。另查唐梅子證稱：因唐孝謙在香港，與唐孝謙有
關之事情，庚○○均與伊接洽，伊代唐孝謙給付合建保證金予庚○○，伊預料甲○○
要買回房屋一事會發生問題，要求庚○○要負責，庚○○始立具「建地合建保證金及
什費負擔記錄表」，承諾「有關向甲○○所購之土地事宜，若甲○○有其他疑義，則
由庚○○自行負責處理，與唐孝謙無涉。」等語（見第一審卷七八、一九○頁）。唐
梅子是否代理唐孝謙與庚○○為上開約定，庚○○承諾自行負責處理與甲○○間購地
事宜，有無承擔唐孝謙對甲○○所負系爭債務之意思，尚待推求。原審未遑詳查，就
此部分遽為甲○○不利之判斷，並有可議。乙○○等五人及甲○○上訴論旨，各自指
摘原判決於其不利部分為不當，求予廢棄，均非無理由。
據上論結，本件上訴人乙○○等五人之上訴及甲○○之上訴均有理由，依民事訴訟法
第四百七十七條第一項、第四百七十八條第一項，判決如主文。
中      華      民      國     九十     年      五      月    二十四    日
                              最高法院民事第三庭
                                  審判長法官  林  奇  福
                                        法官  陳  國  禎
                                        法官  李  彥  文
                                        法官  陳  重  瑜
                                        法官  劉  福  聲
      右正本證明與原本無異
                                              書  記  官
中      華      民      國     九十     年      六      月     十一     日
                                                                        Ｔ


司法院資訊處製作；財團法人民間司法改革基金會備份。
